臺灣高等法院高雄分院刑事判決　　　 100年度上訴字第1731號
上　訴　人
即　被　告　黃源隆冒名黃源安.
指定辯護人　蘇佰陞律師
上　訴　人
即　被　告　黃旭宏
指定辯護人　本院公設辯護人　李佩娟
上列上訴人等因強盜等案件，不服臺灣高雄地方法院100 年度訴
字第513 號中華民國100 年8 月17日第一審判決（起訴案號：臺
灣高雄地方法院檢察署100 年度偵字第8922號），提起上訴，本
院判決如下：
    主  文
原判決關於黃源隆加重強盜暨定執行刑部分、黃旭宏部分均撤銷
。
黃源隆共同犯攜帶兇器、侵入住宅強盜罪，累犯，處有期徒刑捌
年陸月，扣案之警棍劍、水果刀各壹把，均沒收。
黃旭宏共同犯攜帶兇器、侵入住宅強盜罪，累犯，處有期徒刑柒
年陸月，扣案之警棍劍、水果刀各壹把，均沒收。
其他上訴駁回。
上開黃源隆撤銷改判部分所處有期徒刑捌年陸月；與駁回上訴之
部分所處有期徒刑肆月；應執行有期徒刑捌年捌月，扣案之警棍
劍、水果刀各壹把，如附表所示之文書上偽造之「黃源安」之署
名共拾陸枚及指印共參拾枚，均沒收。
    事  實
一、黃源隆於民國（下同）94年間，因竊盜案件，經本院以94年
    度上易字第498 號判處有期徒刑1 年6 月，並應於刑之執行
    前令入勞動場所強制工作3 年確定；又於95年間，因妨害自
    由案件，經原審法院以95年度簡字第740 號判處有期徒刑4
    月確定，2 案接續執行，並經原審法院以95年度聲字第2477
    號定應執行有期徒刑1 年8 月確定。嗣上開竊盜案件，經本
    院以96年度聲減字第497 號裁定減為有期徒刑9 月，並應於
    刑之執行前令入勞動場所強制工作3 年確定，於96年7 月23
    日受強制工作之一部執行完畢，有期徒刑部分則於96年9 月
    6 日縮刑期滿而執行完畢。另黃旭宏於96年間，因竊盜案件
    ，經原審法院以97年度審簡字第4198號判決判處有期徒刑6
    月確定；又於97年間，因竊盜案件，經原審法院以97年度易
    字第786 號判決判處有期徒刑3 月、3 月、5 月確定，以上
    各罪，經該院以98年度審聲字第4668號裁定定應執行刑1 年
    3 月確定，於99年9 月1 日縮短刑期執行完畢。
二、黃源隆與黃旭宏於100 年3 月7 日21時30分許，由黃源隆駕
    駛車牌號碼Y8－6596號自用小客車搭載黃旭宏，行經郝民
    位於高雄市阿蓮區建國12號住處前，共同意圖為自己不法所
    有，並基於竊盜之犯意聯絡，分持客觀上可供兇器使用之警
    棍劍（黃源隆所有）、水果刀（黃旭宏所有）各1 把下車，
    共同侵入郝民之上揭住宅，郝民聽聞狗吠，發現黃源隆
    、黃旭宏侵入其住宅，雙方爭執後，黃源隆、黃旭宏見郝
    民單身1 人，乃提昇為強盜及傷害之犯意聯絡，黃源隆即持
    警棍劍毆打郝民，喝令郝民交付金錢，至郝民不能抗
    拒，黃旭宏則進入房間搜刮財物，並自郝民之衣服皮夾內
    取得新台幣（下同）500 元。黃源隆另持郝民之柺杖毆打
    郝民，致該柺杖斷裂；黃旭宏亦持水果刀揮舞，並喝令郝
    民交付金錢或財物，復持斷裂之枴杖毆打郝民，致郝
    民受有左側尺骨幹閉鎖性骨折、頭皮撕裂傷（2 公分）、臉
    部撕裂傷（4 公分、2 公分）及頭部損傷等傷害；郝民遂
    取出藏放金錢之相簿，並從中拿出4,000 元交予黃旭宏。惟
    黃源隆、黃旭宏猶不知足，利用郝民不能抗拒之際，強行
    取走郝民所有之手錶4 只、酒7 瓶、手鐲1 只、電暖器1
    臺、微波爐1 臺、護照1 本、臺胞證1 本、電鑽1 具、皮夾
    1 個（內有100 元、身分證、機車駕照、榮民證、行車執照
    、強制保險卡）等物，黃旭宏則另在上開藏放金錢之相簿內
    搜取2,000 元。得手後，黃源隆、黃旭宏即將強取之6,500
    元及上開物品搬運至上揭車牌號碼Y8－6596號自用小客車，
    旋駕車離去。嗣為警於翌日即100 年3 月8 日凌晨1 時47分
    許，在國道10號西向7.5 公里處查獲並扣得強盜所得之上開
    財物、黃源隆所有之警棍劍1 把、黃旭宏所有之水果刀1 把
    等物，始知上情。
三、黃源隆為警查獲後，為隱匿其真實身分，竟以胞兄黃源安之
    名義應訊，且基於偽造署押之單一犯意，於附表所示時間、
    地點及文件，接續偽造黃源安之署名及捺指印，足生損害於
    黃源安及司法機關追訴犯罪之正確性。
四、案經郝民訴由高雄市政府警察局湖內分局報告臺灣高雄地
    方法院檢察署檢察官偵查起訴。
    理  由
壹、程序方面
    按被告以外之人於審判外之陳述，雖不符刑事訴訟法第159
    條之1 至第159 條之4 等4 條之規定，然若當事人於審判程
    序中同意作為證據，法院審酌該言詞陳述或書面陳述作成時
    之情況，認為適當者，亦得為證據；又當事人、代理人或辯
    護人於法院調查證據時，知有刑事訴訟法第159 條第1 項不
    得為證據之情形，而未於言詞辯論終結前聲明異議者，視為
    有前項之同意，同法第159 條之5 定有明文。此立法意旨在
    於傳聞證據未經當事人之反對詰問予以核實，原則上先予排
    除。惟若當事人已放棄反對詰問權，於審判程序中表明同意
    該等傳聞證據可作為證據；或於言詞辯論終結前未聲明異議
    ，基於尊重當事人對傳聞證據之處分權，及證據資料愈豐富
    ，愈有助於真實發見之理念，且強化言詞辯論主義，使訴訟
    程序得以順暢進行，上開傳聞證據亦均具有證據能力。本判
    決所引用各項傳聞證據，檢察官、被告及辯護人於本院準備
    程序時均明示同意有證據能力（見本院卷第74頁），且於本
    院言詞辯論終結前，既均知有上開傳聞證據情事，惟均未聲
    明異議。本院審酌各該證據並非違法取得，與待證事實具關
    聯性，證明力亦非明顯過低等情，認以之作為證據使用係屬
    適當，依刑事訴訟法第159 條之5 規定，均適當作為本案之
    證據。
貳、實體方面
一、上揭事實，業據上訴人即被告黃源隆、黃旭宏於本院審理時
    均坦承不諱，核與證人郝民於警詢、檢察官偵訊時證述情
    節相符（見警卷第25至27頁、偵卷第61、62頁），復有義大
    醫療財團法人義大醫院於100 年3 月8 日出具之郝民診斷
    證明書、國道公路警察局第五警察隊搜索扣押筆錄、扣押物
    品目錄表、郝民出具之贓物認領保管單各1 份、贓物照片
    28張附卷可佐（見警卷第29頁、第32頁至第47頁），並有被
    告黃源隆所有之警棍劍、黃旭宏所有之水果刀各1 把扣案可
    佐。足認被告黃源隆、黃旭宏上揭自白與事實相符，應堪認
    定。另被告黃源隆於於附表所示之時間、地點偽造黃源安之
    署押部分，除被告黃源隆之自白外，復經證人黃源安於檢察
    官偵訊時證述屬實（見偵卷第80頁），並有調查筆錄3 份、
    國道公路警察局第五警察隊田寮分隊執行拘提逮捕告知本人
    通知書、國道公路警察局第五警察隊扣押物品目錄表、100
    年3 月8 日偵訊筆錄各1 份在卷可稽（見警卷第1 頁至第13
    頁、第43頁至第44頁、第48頁；偵卷第30頁至第33頁），足
    認被告黃源隆上揭自白亦與事實相符，自堪採為認定事實之
    依據。從而，本件事證明確，被告等2 人犯行均堪以認定，
    自均應依法論科。
二、按刑法第321 條第1 項第3 款之攜帶兇器竊盜罪，係以行為
    人攜帶兇器竊盜為其加重條件，此所謂兇器，其種類並無限
    制，凡客觀上足對人之生命、身體、安全構成威脅，具有危
    險性之兇器均屬之，且祇須行竊時攜帶此種具有危險性之兇
    器為已足，並不以攜帶之初有行兇之意圖為必要，有最高法
    院79年度臺上字第5253號判例意旨可資參照。被告黃源隆、
    黃旭宏分持之警棍劍及水果刀各1 把，其中警棍劍外觀係金
    屬鐵器圓形棍棒狀、長度59公分、伸出刀刃後，刀刃長41公
    分、刀柄長15公分，刀刃是鐵器雙刃，甚為鋒利；而水果刀
    係金屬鐵器，刀刃部分長20公分、刀柄長14公分，刀刃係鐵
    器單刃，甚為鋒利等情，有扣案之警棍劍、水果刀各1 把、
    照片1 張、原審於審判時當庭勘驗之筆錄1 份在卷可憑（見
    警卷第36頁、原審卷第120 頁反面），堪認該警棍劍、水果
    刀客觀上足以對人生命、身體、安全構成危險性，應認係屬
    兇器無訛。次按所謂強暴，係指直接或間接對於人施以暴力
    ，即以有形之暴力行為強加諸被害人之身體而言，至該人是
    否因而心生畏怖，則非所問（最高法院95年臺上字第2517號
    判決意旨參照）；且強盜罪之所謂「不能抗拒」，係指行為
    人所為之強暴、脅迫等不法行為，就當時之具體事實，予以
    客觀之判斷，足使被害人身體上或精神上達於不能抗拒之程
    度而言（最高法院97年臺上字第1658號判決意旨參照）。查
    被告黃源隆、黃旭宏在100 年3 月7 日21時30分許，至獨居
    且高齡90餘歲之郝民住處，分持警棍劍、水果刀要求郝
    民交出財物，且被告2 人皆曾持郝民之柺杖傷害郝民，
    此舉已傷害郝民之身體，且對郝民之生命安全造成極大
    之威脅，使其心生畏懼，客觀上足以抑制郝民之抵抗，核
    屬上開所稱之強暴行為，至郝民無法抗拒之狀態甚明。又
    犯強盜罪，於實施強暴行為之過程中，如別無傷害之故意，
    僅因拉扯致被害人受有傷害，乃施強暴之當然結果，固不另
    論傷害罪；然因強盜罪非以傷害人之身體為當然之手段，若
    具有傷害犯意且發生傷害之結果，自應另負傷害罪責（最高
    法院91年度臺上字第1441號判決意旨參照）。本案被告黃源
    隆、黃旭宏以警棍劍或柺杖毆打郝民時，並非係實施強暴
    行為之過程，為奪取財物，而致郝民受有傷害；實係以警
    棍劍或柺杖毆打郝民，要求郝民說出藏匿現金之處，其
    手段及強度顯已逾越其因強盜而實施強暴行為之程度，無從
    為該犯行所涵括吸收，顯然另起傷害犯意且發生傷害之結果
    ，揆諸上揭最高法院判決意旨，均應另負傷害罪責。又「犯
    意變更，係犯意之轉化（昇高或降低），指行為人在著手實
    行犯罪行為之前或行為繼續中，就同一被害客體，改變原來
    之犯意，在另一犯意支配下實行犯罪行為，導致此罪與彼罪
    之轉化，因此仍然被評價為一罪。犯意如何，既以著手之際
    為準，則著手實行階段之犯意若有變更，當視究屬犯意昇高
    或降低定其故意責任；犯意昇高者，從新犯意；犯意降低者
    ，從舊犯意」（最高法院100 年台上字第1926號判決參照）
    ，本件被告黃源隆、黃旭宏原係本於竊盜財物之犯意進入被
    害人郝民住處，發生爭執後始變更為強盜犯意，著手實施
    強盜行為，顯見渠等犯意已由竊盜犯意提昇為強盜犯意，自
    應依其新犯意即強盜論處。
三、再按偵查機關所製作之逮捕通知書、權利告知書，其上若備
    有「收受人簽章欄」，由形式上觀察，於該欄內簽名及捺指
    印，即足表示由該姓名之人收受斯項通知書、告知書之證明
    ，是若有冒名而為之者，即應成立偽造私文書罪；倘偵查機
    關所製作之逮捕通知書、權利告知書，其上僅備有「被通知
    （告知）人簽章欄」，則在該等欄位下簽名及捺指印時，僅
    處於受通知（告知）者之地位，尚不能表示其係有製作何種
    文書之意思及曾為何項意思表示，故若有冒名而為之者，應
    認成立偽造署押罪（最高法院91年度台非字第295 號判決及
    94年7 月26日第11次刑事庭會議結論可資參照）。本件被告
    黃源隆分別於附表所示文件中之「受詢問人」、「受執行人
    」、「在場人」、「持有人」、「被通知人」、「姓名」、
    「空白處」等欄位下簽名及捺指印，核其性質均僅處於受通
    知（告知）者之地位，尚不能表示其係有製作何種文書之意
    思及曾為何項意思表示，是依上揭說明，被告黃源隆冒名而
    為上開簽名及捺指印之行為，應認成立偽造署押罪。
四、核被告黃源隆、黃旭宏上揭事實二部分所為，均係犯刑法第
    277 條第1 項傷害罪，及刑法第328 條之強盜行為，而有同
    法第321 條第1 項第1 款、第3 款侵入住宅、攜帶兇器而犯
    之情形，應依刑法第330 條第1 項之攜帶兇器強、侵入住宅
    盜罪論處。另被告黃源隆前揭事實三部分所為，係犯刑法第
    217 條第1 項之偽造署押罪。又被告黃源隆、黃旭宏先、後
    以柺杖在現場多次著手傷害郝民之舉；及被告黃源隆冒名
    應訊之行為，均具有時間、空間密接，主、客觀上均難以割
    裂區隔，皆應認為一行為之接續數舉動而成立單一之傷害罪
    或偽造署押罪。另被告黃源隆、黃旭宏所犯之傷害罪，雖不
    能為攜帶兇器強盜行為所吸收，然該傷害與攜帶兇器強盜2
    行為之犯罪目的單一，依一般社會通念，認應評價為一罪方
    符合刑罰公平原則，如予數罪併罰，反有過度處罰之疑，與
    人民法律感情亦未契合，是被告黃源隆、黃旭宏所犯之傷害
    罪與加重強盜罪為想像競合犯，依刑法第55條規定，應從一
    重之加重強盜罪處斷。而被告黃源隆所犯之加重強盜罪、偽
    造署押罪，犯意各別、行為互殊，應予分論併罰。被告2 人
    就上開加重強盜罪間，有犯意聯絡及行為分擔，應論以共同
    正犯。又被告黃源隆、黃旭宏均有上揭事實欄所載之犯罪前
    科，有臺灣高等法院被告前案紀錄表各1 份在卷可按，渠等
    於受徒刑之執行完畢後，5 年以內故意再犯本件有期徒刑以
    上之罪，應分別依刑法第47條第1 項之規定論以累犯，並加
    重其刑。
五、原判決就被告偽造署押犯行部分，適用刑法第217 條第1 項
    、第47條第1 項、第219 條規定，並審酌其逃避查緝，竟冒
    其雙胞胎兄長黃源安之名應訊，罔顧手足之情及其他情狀，
    量處有期徒刑4 月；又敘明：如附表編號1 至6 所示之文書
    上偽造之「黃源安」之署名共16枚及指印共30枚，應依刑法
    第219 條之規定，不問屬於被告與否，均宣告沒收。經核原
    判決此部分認事用法，尚無不合，量刑亦稱妥適，被告上訴
    意旨指摘原判決此部分量刑失當，為無理由，應予駁回。
六、原判決就被告黃源隆、黃旭宏所犯加重強盜犯行部分，據以
    論處被告等罪刑，固非無見；惟查：(一)被告黃源隆、黃旭宏
    原係基於竊盜犯意侵入被害人郝民之住宅，遇郝民始變
    更原有竊盜犯意，提昇為強盜犯意，原審未予究明，尚有未
    洽。(二)被告等2 人侵入被害人郝民住宅之行為，尚該當於
    刑法第321 條第1 項第1 款之加重條件，原審漏未審究，亦
    有未洽。(三)被告黃源隆於本院審理時已坦承犯行，頗有悔意
    ，原審未及審酌，同有未洽。(四)被告等2 人並非預謀強盜財
    物，其等一時失慮，致罹重典，犯罪動機、目的尚非至為惡
    劣，原審未予審酌，致量刑稍重，亦有未合。被告2 人上訴
    意旨，指摘原判決此部分量刑過重，雖有理由；且原判決亦
    有上開可議之處，本院自應將原判決關於被告黃源隆所犯加
    重強盜部分及其定執行部分，暨被告黃旭宏部分均予撤銷改
    判。審酌被告黃源隆、黃旭宏均有如事實欄一所示之犯罪前
    科，此有臺灣高等法院被告前案紀錄表可憑，素行欠佳，身
    強體壯，不思努力工作賺取生活所需，缺錢花用即持刀強取
    他人財物，且對於年已90歲高齡之老年人施加暴力，致其受
    有上揭傷害，犯罪手段實屬惡劣，惟渠等尚非預謀強盜劫財
    ，一時失慮而罹重典，被告黃源隆為提議至郝民住處強盜
    財物之主謀，下手傷害被害人郝民情節較重，及渠等均為
    高職肄業之教育程度、經濟狀況不佳，犯後均坦承犯行，頗
    具悔悟之心等一切情狀，爰就被告黃源隆加重強盜部分量處
    有期徒刑8 年6 月，並與上開駁回上訴之偽造署押部分所處
    有期徒刑4 月，定其應執行刑為有期徒刑8 年8 月；就被告
    黃旭宏部分量處有期徒刑7 年6 月。又扣案之警棍劍及水果
    刀各1 把，分別為被告黃源隆、黃旭宏所有，業據被告黃源
    隆、黃旭宏供陳明確（見偵卷第32頁、第60頁），且係供本
    案強盜犯罪所用之物，爰依刑法第38條第1 項第2 款之規定
    ，及責任共同之原則，於各該主文項下宣告沒收之。至扣案
    之被告黃旭宏或黃源隆所有大皮包2 只、手提箱1 只、夾克
    1 件、腰包1 個、手套5 個、黑色口罩1 個、LED 手電筒1
    支、黃色膠帶1 圈、針筒1 支、吸食器1 支、夾鏈袋1 個，
    被告黃源隆、黃旭宏並未以上開物品犯本件強盜罪，又無事
    證足認係渠等供預備犯罪之物，均不予宣告沒收，併此敘明
    。
據上論斷，應依刑事訴訟法第369 條第1 項前段、第368 條、第
364 條、第299 條第1 項前段，刑法第28條、第277 條第1 項前
段、第330 條第1 項、第55條、第47條第1 項、第51條第5 款、
第38條第1 項第2 款，判決如主文。
本案經檢察官許月雲到庭執行職務。
中    華    民    國  100     年    12    月    13    日
                  刑事第十庭    審判長法  官  陳中和
                                      法  官  邱永貴
                                      法  官  林水城
以上正本證明與原本無異。
偽造署押部分不得上訴。
其餘部分如不服本判決應於收受本判決後10日內向本院提出上訴
書狀，其未敘述上訴理由者，並得於提起上訴後10日內向本院補
提理由書狀（均須按他造當事人之人數附繕本）「切勿逕送上級
法院」。
中    華    民    國  100     年    12    月    13    日
                                      書記官  蔡佳君
附錄本案論罪科刑法條全文：
中華民國刑法第217條
（偽造盜用印章印文或署押罪）
偽造印章、印文或署押，足以生損害於公眾或他人者，處3 年以
下有期徒刑。
盜用印章、印文或署押，足以生損害於公眾或他人者，亦同。
中華民國刑法第277條
（普通傷害罪）
傷害人之身體或健康者，處3 年以下有期徒刑、拘役或1 千元以
下罰金。
犯前項之罪因而致人於死者，處無期徒刑或7 年以上有期徒刑；
致重傷者，處3 年以上10年以下有期徒刑。
中華民國刑法第330條第1項
犯強盜罪而有第 321條第1項各款情形之一者，處7年以上有期徒
刑。
附表：
┌──┬──────────┬──────────┬────────┐
│編號│文件名稱            │時間／地點          │偽造之署押及數  │
├──┼──────────┼──────────┼────────┤
│1   │100年3月8日5時16分起│國道公路警察局第五警│黃源安署名3枚、 │
│    │至同日5時22分止第一 │察隊田寮分隊        │指印3枚         │
│    │次調查筆錄          │                    │                │
├──┼──────────┼──────────┼────────┤
│2   │100年3月8日10時02分 │國道公路警察局第五警│黃源安署名4枚、 │
│    │起至同日11時24分止第│察隊田寮分隊        │指印4枚         │
│    │二次調查筆錄        │                    │                │
├──┼──────────┼──────────┼────────┤
│3   │100年3月8日15時20分 │高雄市政府警察局湖內│黃源安署名4枚、 │
│    │起至同日17時18分止第│分局                │指印18枚        │
│    │三次調查筆錄        │                    │                │
├──┼──────────┼──────────┼────────┤
│4   │國道公路警察局第五警│國道公路警察局第五警│黃源安署名1枚、 │
│    │察隊田寮分隊執行拘提│察隊田寮分隊        │指印1枚         │
│    │逮捕告知本人通知書「│                    │                │
│    │被通知人簽名捺印」欄│                    │                │
│    │位                  │                    │                │
├──┼──────────┼──────────┼────────┤
│5   │國道公路警察局第五警│國道公路警察局第五警│黃源安署名3枚、 │
│    │察隊扣押物品目錄表  │察隊田寮分隊        │指印3枚         │
├──┼──────────┼──────────┼────────┤
│6   │臺灣高雄地方法院檢察│台灣高雄地方法院檢察│黃源安署名1枚   │
│    │署100 年3 月8 日22時│署                  │                │
│    │28分許起至同日23時28│                    │                │
│    │分許止訊問筆錄      │                    │                │
└──┴──────────┴──────────┴────────┘